【裁判字號】    98,台上,7589
【裁判日期】    981217
【裁判案由】    妨害性自主
【裁判全文】
最高法院刑事判決            九十八年度台上字第七五八九號
上  訴  人  甲○○
上列上訴人因妨害性自主案件，不服台灣高等法院中華民國九十
六年十月二十三日第二審判決（九十六年度上訴字第三五三六號
，起訴案號：台灣台北地方法院檢察署九十五年度偵字第八六二
八號），提起上訴，本院判決如下：
    主  文
原判決撤銷，發回台灣高等法院。
    理  由
本件原判決認定，上訴人甲○○有如原判決事實欄所載在「○○
汽車旅館」之000 號房，基於妨害性自主之犯意，趁十六歲以上
未滿十八歲之未成年Ａ女（真實姓名年籍均詳卷）酒醉之相類似
心神喪失不能抗拒之情形，先親吻Ａ女，繼而撫摸Ａ女胸部，再
褪去Α女全身衣物，將其陰莖插入Ａ女陰道內為性交行為而加以
性侵害得逞等情，因而論處上訴人刑法第二百二十五條第一項乘
機性交罪刑，固非無見。
惟查：刑法第二百二十五條第一項對於男女利用其精神、身體障
礙、心智缺陷或其他相類之情形，不能或不知抗拒而為性交之乘
機性交罪，以犯罪被害人於性交之際係處於精神、身體障礙、心
智缺陷或其他相類之情形，而不能或不知抗拒之狀態為要件，從
而，被害人是否處於此種不能或不知抗拒之狀態乃必要調查之事
項，自應詳予調查，依憑證據認定，方告適法。又受酒精或藥物
影響而陷於此種不能或不知抗拒之狀態者，因非常態，除性交事
件發生中短暫呈現之事實之外，尤應就性交事件發生前、後之情
況，詳予調查，綜合判斷，始能期發見真實。卷查關於Ａ女在本
件性交之前，證人乙○○、丙○○（綽號丁○）及綽號「戊○」
之成年男子先行離去KTV時，乙○○證稱：「我與證人丙○○及
另外一個朋友先行離開，離開時……，當時告訴人頭低低的，與
證人丙○○在說話，沒有理渠。」證人丙○○證稱：「……離開
時我有跟告訴人講，當時告訴人說好，再見，告訴人當時係坐在
那邊，沒有繼續喝酒，也沒有唱歌，告訴人還有吐，我離開時，
包廂內還有被告（上訴人）及證人己○○在。」隨後，關於上訴
人、Ａ女及己○○欲離開ＫＴＶ時，證人己○○證稱：「當時在
停車場時告訴人坐在上訴人車上，說不想回家。」等語，如果屬
實，則Ａ女與上訴人前往汽車旅館之前，既已停止飲酒，且尚能
低頭與丙○○說話，又表示不想回家，能否認定Ａ女已陷於意識
不清，非無疑竇。關於本件性交之後，證人己○○證稱：「我好
像有問告訴人說，被告（上訴人）有無對妳強暴？告訴人說沒有
，就像情侶一樣。」「告訴人言及上訴人對之施暴之事，我告以
，上訴人未交過女朋友，體力應該不錯，告訴人說還好。」等語
，如果屬實，則Ａ女在性交時，猶能感覺上訴人體力如何，且於
案發後，又稱沒有強暴，就像情侶一樣等語，能否認定Ａ女係陷
於類似精神、身體障礙或心智缺陷之不能或不知抗拒狀態，更有
疑竇；又Ａ女陳稱：「我回到家之後，就打電話跟我男朋友講，
到早上我再打電話跟證人丙○○講，之後在中午時打電話給我母
親，後來才去報警。」足見上訴人於原審所辯：「事後Ａ女找○
姓男子向我家要（新台幣）五百萬元」等語，似非全然子虛。衡
之一般女性被性侵害之反應，就此攸關貞潔之事，對於男友隱瞞
猶恐不及，豈有反而優先向男友透露之理。則Ａ女之反應似違常
情，能否認定Ａ女係於無意識狀態下遭性侵，非無再行研求餘地
。從而，原審就以上案發前後之情況事實，未詳予調查，以上疑
竇依然存在，遽爾論斷上訴人犯刑法第二百二十五條對於男女利
用其精神、身體障礙、心智缺陷或其他相類之情形，不能或不知
抗拒而為性交之乘機性交罪，尚嫌率斷。上訴意旨指摘原判決不
當，非全無理由，自有撤銷發回之原因。
據上論結，應依刑事訴訟法第三百九十七條、第四百零一條，判
決如主文。
中    華    民    國  九十八  年   十二   月   十七   日
                      最高法院刑事第五庭
                          審判長法官  陳  正  庸
                                法官  林  秀  夫
                                法官  宋      祺
                                法官  陳  祐  治
                                法官  林  瑞  斌
      本件正本證明與原本無異
                                      書  記  官
中    華    民    國  九十八  年   十二   月  二十四  日
                                                      K

司法院資訊處製作；財團法人民間司法改革基金會備份。
